最高法院民事判決　　　　　　九十六年度台上字第一二八九號
上　訴　人　天○○
　　　　　　酉○○
共　　　同
訴訟代理人　林穆弘律師
上　訴　人　Ｄ○○
上 列三 人
共　　　同
訴訟代理人　徐南城律師
上　訴　人　甲○○　住台灣省台中市○○路○段106巷6號
　　　　　　乙○○　住台灣省台北縣板橋市○○路○段206巷35
　　　　　　　　　　號
　　　　　　丙○○　住台北市○○路○段59巷11弄9號3樓
　　　　　　丁○○　住台灣省台北縣三重市○○○街213號
　　　　　　戊○○　住台灣省花蓮縣花蓮市○○○路124號
　　　　　　己○○　住同上
　　　　　　庚○○　住同上
　　　　　　辛○○　住台北市○○街128巷2弄10號4樓
　　　　　　壬○○　住台北市○○路○段184巷2弄5號
　　　　　　癸○○　住台北市○○○路120巷52號4樓
　　　　　　子○○　住台灣省台北縣新店市○○路137號5樓
　　　　　　丑○○　住台北市○○路○段163號2樓
　　　　　　寅○○　住同上號3樓
　　　　　　卯○○　住台灣省台北縣三重市○○○路233號
上 列一 人
法定代理人　Ｆ○○　住同上
上　訴　人　辰○○　住台北市○○街90號
　　　　　　巳○○　住同上
　　　　　　午○○　住同上
　　　　　　未○○　住台北市○○街71巷11之1號3樓
上列十八人
共　　　同
訴訟代理人　劉緒倫律師
被 上訴 人　申○○　住台北市○○路166號
　　　　　　戌○○　住台灣省台北縣新店市○○路40巷2號2樓
　　　　　　亥○○　住台北市○○路○段79巷12弄16號10樓
　　　　　　地○○　住台北市○○街8巷13號4樓
　　　　　　宇○○　住台北市○○路○段100號
　　　　　　宙○○　住台北市○○路○段220巷31弄2號4樓
　　　　　　Ｅ○○　住同上
共　　　同
訴訟代理人　林穆弘律師
被 上訴 人　玄○○　住台北市○○街600巷76弄65號2樓
　　　　　　黃○○　住同上
　　　　　　Ａ○○　住同上
　　　　　　Ｂ○○　住同上弄125號2樓
　　　　　　Ｃ○○　住同上弄95號3樓
上列十二人
共　　　同
訴訟代理人　徐南城律師
上列當事人間請求確認證書真偽等事件，上訴人對於中華民國九
十五年十二月十三日台灣高等法院第二審更審判決（九十三年度
上更(三)字第一一四號），各自提起上訴，本院判決如下：
    主  文
兩造上訴均駁回。
第三審訴訟費用由兩造上訴人各自負擔。
    理  由
本件上訴人甲○○以次六人、上訴人辰○○以次三人之被繼承人
高泉慶（民國九十年十二月二十五日死亡，該上訴人於原審第一
次更審時承受訴訟）、上訴人辛○○以次六人之被繼承人高金龍
（八十六年八月二十六日死亡，該上訴人於本院承受訴訟）、上
訴人卯○○之被繼承人高泉仁（八十八年十一月三日死亡，該上
訴人於原審第一次更審時承受訴訟）、上訴人未○○之被繼承人
高正雄（八十八年九月十日死亡，該上訴人於原審第一次更審時
承受訴訟）及上訴人庚○○起訴主張：祭祀公業高佛成原由過台
之子孫高鍾岳、高鍾別、高鍾清、高鍾成、高派琳、高派友（下
稱高鍾岳等六人）六大房所創立，該公業派下資格之認定，應以
設立人及享有設立人派下權之繼承人為限，享祀人僅係公業所祭
祀之祖先，非公業之所有人，凡非公業之設立人或享有設立人派
下權之繼承人，縱為享祀人之後裔仍無派下權。伊等係該公業設
立人高鍾清之後代，對造上訴人天○○以次三人及被上訴人（其
中被上訴人宙○○以次二人之被繼承人高軟於八十九年十二月七
日死亡，該被上訴人於原審第一次更審時承受訴訟；被上訴人玄
○○以次五人之被繼承人高全啟於九十一年五月七日死亡，該被
上訴人於本院承受訴訟；高泉欽及Ｄ○○之被繼承人高超然於九
十一年六月八日死亡，該二人於本院承受訴訟，嗣上訴人於原審
更(三)審時撤回對高泉欽之上訴）均非公業創立人之後代，對公業
自無派下權存在，天○○更不在提報之派下員名冊之列，亦無派
下員之資料。詎天○○以次三人及被上訴人竟均自稱係該公業之
派下員等情，爰求為確認天○○以次三人及被上訴人對公業高佛
成之派下權均不存在之判決。（按：上訴人其餘請求部分，分經
本院前審判決其敗訴，及其於原審更(三)審時撤回上訴而告確定，
不另贅述。）
上訴人天○○以次三人及被上訴人則以：伊等均係高佛成之後代
子孫，最高法院八十三年度台上字第四一號判決已肯認公業高佛
成之派下不以起議六房長之後代為限，高佛成之全體後代均有派
下權，對造上訴人提起否認伊等派下權之訴，為屬無據。又天○
○之父高金柱係公業派下員，因高金柱當時尚健在，派下名冊始
未將之列入，其仍屬派下員無誤等語，資為抗辯。
原審斟酌全辯論意旨及調查證據之結果，以：兩造均係高佛成之
後代子孫，甲○○以次十八人為公業高佛成起議六大房高鍾岳等
後代子孫，天○○以次三人及被上訴人並非高鍾岳等六人之後代
子孫等事實，固為兩造所不爭，並經甲○○以次十八人主張該公
業由其祖先即起議六房長高鍾岳等六人於嘉慶年間在台灣所設立
，惟：(一)依高烶深所編之安平高氏族譜及渤海高氏族譜內「上派
三房佛成公祖祠來歷」，及被上訴人向地政機關辦理該公業管理
人變更登記所陳報沿革，雖均記載：高鍾岳等六人以過台開闢就
緒，欲興祀典，圖報祖德，遂各自解囊捐出六大員，創置祭祀基
金，計三十六大員，逐年以年加二生放利息，加入元金，務賴祖
靈顯赫，基金年益滋大，以充祀典之資，其歷年祭典，即在萬盛
庄鍾成故宅等語，但高烶深所編撰之族譜，就各房之個別記事在
各房之族譜加記，其中亥○○持有之族譜記載：「昊遊公名泮，
生年月日康熙丙申年閏三月初五日卯時，卒年月日乾隆癸卯年三
月廿三日已時」、「培伍公名六，生年月日乾隆辛已年二月二十
日辰時，卒年月日道光乙未年二月五日丙時」、「但昊遊公先年
為功德費用外，尚剩銀二十六員充入佛成公為祀業，而培六及鍾
合等為公承繼宗支，其年節祭祀，切當如約而行，庶無負乃叔遺
囑至意」，有關「但昊遊公先年為功德費用外，尚剩銀二十六員
充入佛成公為祀業，而培六及鍾合等為公承繼宗支，其年節祭祀
，切當如約而行，庶無負乃叔遺囑至意」之記事與大陸高氏族譜
完全相同，可見高烶深所編安平高氏族譜此段記事是抄襲大陸高
氏族譜。而大陸高氏族譜之真正性，業向財團法人海峽交流基金
會函查，並經安溪縣大坪高氏宗親理事會函復安平高氏族譜原舊
本上派三房佛成祖派下入閩三十世孫昊遊之本源，核對正本清源
無誤與原版相符。且大陸高氏族譜及安平高氏族譜既皆記載高培
五又名六，將昊遊遺產二十大員出資作為佛成公之祀業，即為出
資設立人之一，該安平高氏族譜記載相傳嘉慶戌寅年十二月由上
開高鍾岳等六人出資三十六大員設立公業之記事，祇是口耳相傳
，與實情已不盡相符。且上訴人所指「神主牌位『過台預先起議
六房長』即為合約字，並被奉祀於祖祠右龕」、「均有個自指定
承接辦人為其派下」、「牌位排於最上位」一節，因祖祠內牌位
分成功勞祿位及一般牌位，列為功勞祿位者共有三十人之多，其
中一列名「過台預先起議六房長」之牌位記載：「裔孫諱派琳承
接辦長子標獻二人祿位、裔孫諱鍾別承接辦胞弟鍾堅二人祿位、
裔孫諱鍾天水承接辦子派美二人祿位、裔孫諱鍾成承接辦子派三
九二人祿位、裔孫諱鍾岳承接辦子派天來二人祿位、裔孫諱派昂
承接辦長子標勉二人祿位」，所謂「過台起議」並非「設立」之
意。況由安平高氏族譜誌略及渤海高氏族譜及大陸安平高氏家譜
之記事此六人俱非來台祖，則所謂「過台起議」不能解為來台始
祖設立系爭公業之人，或可認為係公業之設立人之一，究不能認
為除此六人外無其他設立人。次查甲○○、乙○○、丙○○及高
金龍、高泉慶、高正雄前於七十八年間訴請確認高春吉、高萬鍾
對公業高佛成派下權不存在一案，業經最高法院以八十三年度台
上字第四一號判決，肯認該公業派下不限於起議六房長之後代確
定。該案第二審曾勘驗公業之祖祠，除高鍾岳等六房長位於功勞
祿位外，並有非六房長之高佛成後代之高鍾解、高標謙、高培火
、高石養亦有祿位供養，其中正殿最上層之牌位為享祀人高佛成
，其下其後之歷代祖先牌位，具刻有祿位，高鍾岳等六人僅占左
下側一角，設若高鍾岳等六人為創設人，其供養之位置應在最重
要高顯之處，而其他祖先除享祀人外，即無與其等並排放置之資
格，始符事理。證人高軟等十人在該事件更結證公業自日據時代
以來，祭祀均不限於該六房長之後代，俱不否認被上訴人之祖先
有神位供奉於該公業祖祠內。而甲○○、高清辰、高金龍、高泉
慶、高正雄、丙○○於該事件復自認從日據時代以來，祭祀祖先
均不限於起議六房長之後代，並提出有關創建祖祠之記載，其中
出資及管理人中如高標身、繼澤、高愚陂、高培火等均非起議六
房長之後代，而非起議六房長之高佛成後代亦有祿位供養，復未
能提出足資證明設立公業之「鬮分字」或「合約字」，以證明公
業係由上述起議六房長所設立。且由日據時期台帳記載非高鍾岳
等六房長後代之高邦國、高墀才捐贈設立宗祠基地，嗣該二人並
為公業之派下員以觀，可證該公業非由所謂起議六房長出資三十
六圓設立，亦非以此出資購買祀產。另依族譜記載興建祠堂之基
地溪仔口二八一番地，並未載明為何人所有，但族譜記載由各房
各派踴躍捐輸設置，益證系爭公業之祭產宗祠是由各房各派之派
下陸續出資或捐獻設立。又依高烶深所編撰之安平高氏族譜記載
：「在台宗親隨處親睦，約在乾、嘉、道、咸年間，各派宗親，
遂倡首鳩資，以其積立金，先後購置祀租，或建宗祠，春秋齊集
一堂，禮祭先祖，互相親睦，尊祖敬宗之義，油然而興，是現在
各房各派祖祠及擁有祀租之所由來也」，該族譜開宗明義指出公
業之祭產係由各派共同陸續出資設立，時間在清朝乾隆、嘉慶、
道光及咸豐年間，並非某一家或所謂六房長所設立。再依安平高
氏族譜創設沿革後段、第二段記事所載，其內容提及天來、三九
、鍾堅、標勉、宗美、標獻接續，以標勉為管事，後又擬由家齊
為管事，家齊不接，而由標法接為管事，祭典日盛，派下參與祭
典者增加，標法、烶買等提議建宗祠，原選在圳后山腳下之祀田
，因不適合，而決定建在現址，即今之台北市○○街一巷九號，
該宗祠之建築係經派下捐錢出力，旨在敘述佛成公祖祠之史事，
並敘述祀公業高佛成之祖祠及祀產之取得，係由鍾岳、鍾成、鍾
別、派友、鍾清、派琳、天來、鍾堅、標勉、宗美、標獻、標法
、烶買、繼澤、標苞、元旦、萬福及眾多派下出錢出力購買或興
建完成，並在清朝期間不斷吸收佛成公之在台後代子孫為派下員
，因而壯大，在在顯示該公業係由來台之高佛成各房各派子孫，
自乾隆至咸豐年間陸續出資或捐獻而設立。(二)系爭公業究竟由何
人設立？年代久遠，難以查考，僅能由現存資料及歷史物件推敲
。查系爭公業之設立及享祀者均為高佛成祭祀之子孫，兩造之祖
先記入族譜及在日據時期入舊宗祠內牌位等情形，既均如被上訴
人所製之明細表所載，且兩造同意以該舊牌位為準，而依日據時
期入舊宗祠內牌位之上開明細表記載，其中昊遊等昊字輩祖先為
三十世，康熙年間出生，乾隆年間死亡，三十一世者出生於雍正
年間，三十二、三十三世者出生於乾隆或嘉慶年間等情，為兩造
所不爭，故公業設立前已死亡之祖先遠至二十二世之高佛成，有
多人之牌位入主供奉，顯然公業之享祀人並非必然為設立人。又
公業之設立人為高佛成之子孫，其出資或捐獻而設立公業者，死
後依民間習慣均由其子孫將其牌位入主宗祠內，則是否為設立人
，應以公業設立期間（乾隆至咸豐年間）之祖先牌位是否入主宗
祠為據，必公業設立年間有祖先牌位入主宗祠內者，始可認其為
公業之設立人，並認其子孫為派下員。按昊遊等昊字輩祖先為三
十世，在康熙年間出生，乾隆年間死亡，三十一世出生於雍正年
間，三十二、三十三世出生於乾隆或嘉慶年間，則未有三十世以
後之祖先牌位入主者，不能認為係設立人之子孫而享有派下。依
上開明細表記載，天○○之祖先牌位僅至二十七世，二十七世
以後未有任何祖先牌位入主，足見其於公業設立期間之祖先，並
無牌位入主宗祠。其族譜雖載二十五世祖「子顯」姓名，但僅能
證明其為子顯之子孫，不能證明其祖先為公業之設立人，其叔公
曾參與公業之會議，亦不能逕認其為公業設立人之子孫，天○○
顯未提出證據證明其祖先為公業之設立人，其對公業之派下權為
不存在。酉○○、Ｄ○○之祖先牌位僅分別至三十世祖昊繹、
昊意，其三十世以後並未有任何祖先牌位入主，昊繹及昊意未來
台，均於公業設立前即死亡等事實，為其所自承，故昊繹及昊意
均非公業之設立人。酉○○、Ｄ○○於公業設立期間之祖先，並
無牌位入主宗祠。酉○○雖有族譜記載其二十五世祖「子顯」姓
名，並有叔父參與公業之會議，Ｄ○○同有族譜記載其祖先「子
顯」、「派發」、「標光」等姓名，並有遠親參與公業會議，但
不能憑之即認其祖先為公業之設立人。酉○○、Ｄ○○既未能提
出證據足證其祖先為公業之設立人，其對公業之派下權即不存在
。被上訴人亥○○之祖先牌位僅至三十世昊遊，因大陸高氏族
譜及安平高氏族譜均記載昊遊無子嗣，由亥○○之祖先即培六之
子鍾合為昊遊之繼承宗支，培六將昊遊之遺產二十大員出資作為
佛成公之祀業。亥○○之祖先既於公業設立期間有為出資設立之
事實，自應認其為公業之派下員。又其餘被上訴人均有三十一世
至三十五世祖先之牌位入主，其等於公業設立期間之祖先，均有
牌位入主宗祠，參以其祖先均記載於族譜及其本人或親人曾參與
會議等事實，應認其於公業設立期間入主之祖先均為公業之設立
人。從而，甲○○以次十八人據以請求確認天○○以次三人對公
業高佛成之派下權不存在，應予准許，其餘請求確認被上訴人之
派下權不存在，即非正當，不應准許，為其心證之所由得，並說
明兩造其他主張、抗辯及聲明證據為不足取暨不逐一論述之理由
，因將第一審所為天○○以次三人勝訴之判決部分廢棄，改判如
甲○○以次十八人所聲明；並維持第一審所為甲○○以次十八人
其餘敗訴之判決，駁回其上訴。查原審既審據上開族譜等相關事
證，綜合研判，並本於取捨證據、認定事實、解釋契約之職權行
使而論斷系爭公業係由來台之高佛成各房各派子孫，自乾隆至咸
豐年間陸續出資或捐獻而設立。所謂「過台起議」並非「設立」
之意，不能解為來台始祖設立公業之人，或可認為係公業設立人
之一，究不能認為除此六人外無其他設立人，且有被上訴人提出
之安平高氏族譜內「上派三房佛成公祖祠來歷」僅載「『相傳』
在嘉慶戊寅年十二月間，有鍾岳等六人，以開闢就緒，欲興『祀
典』」等「相傳」之事實為證（見原審更(三)卷被證一五四號），
再以該公業設立期間之祖先牌位是否入主宗祠，判定其是否為派
下員之依據，並依上述理由認定天○○以次三人之派下權不存在
，被上訴人之派下權存在，分別為兩造上訴人敗訴之判決，經核
於法並無違背。查原審關於贅論「列名過台預先起議六房長．．
此祿位牌位共十二人，並非六人，與起議六房長之意思有別，其
中高鍾天非高鍾清，高派昂非高派友，高派友另列在單獨之功勞
祿位，可見高烶深編纂祖祠來歷所謂高鍾清、高派友與牌位內容
有出入」、「所謂過台起議．．充其量可認為係提議設立祭祀公
業之人．．」、「本件祭祀公業雖係由六房長起議後．．」云云
（分見原判決五、六、八頁）部分，固有未周，但於判決結果尚
不生影響，亦仍應予維持。兩造上訴論旨，猶各以：高鍾合非高
昊遊之繼承人，亥○○亦非公業派下，捐贈者不得為派下，祭祀
公業無陸續捐輸設立之慣例及系爭公業之組成或取得，均以高佛
成在台子孫為派下等詞，並就原審其他採證、認事暨解釋契約之
職權行使及贅述或與判決基礎無涉之理由，各自指摘原判決不利
於己部分不當，求予廢棄，均不能認為有理由。
據上論結，本件兩造上訴均為無理由。依民事訴訟法第四百八十
一條、第四百四十九條第一項、第七十八條，判決如主文。
中   華   民    國   九十六   年    六    月   十四   日
                      最高法院民事第八庭
                          審判長法官  朱　建　男
                                法官  顏　南　全
                                法官  許　澍　林
                                法官  鄭　傑　夫
                                法官  蘇　清　恭
      本件正本證明與原本無異
                                      書  記  官
中　　華　　民　　國　九十六　年　　六　　月  二十八  日
                                                     m
